最高法院刑事判決　　　　　　　　　　　　　　　八十七年度台上字第三八六九號
　　上　訴　人　台灣高等法院檢察署檢察官
　　　　　　　　丁○○
　　選任辯護人　吳德讓律師
　　被　　　告　甲○○
　　選任辯護人　林詮勝律師
　　被　　　告　乙○○
　　　　　　　　戊○○
　　　　　　　　丙○○
　　　　　　　　己○○
右上訴人等因被告等殺人等罪案件，不服台灣高等法院中華民國八十七年八月三日第
二審判決（八十七年度上重訴字第六號，起訴案號：台灣台北地方法院檢察署八十六
年度偵字第一一九○四號），提起上訴，本院判決如左：
    主  文
原判決關於乙○○、戊○○、甲○○、丙○○、己○○傷害部分，及丁○○傷害、殺
人部分均撤銷，發回台灣高等法院。
    理  由
本件原判決認定上訴人丁○○於民國八十六年四月廿一日下午十一時許，與潘瑞芬及
被告戊○○、甲○○、丙○○、己○○等人在台北市○○○路「錢櫃ＫＴＶ」三店唱
歌喝酒，席間並曾電邀被告乙○○參與。嗣至翌（廿二）日凌晨一時卅分許，潘瑞芬
接獲陳弘文電話，告以其已在台北市○○○路○段五十五巷四號八樓之一潘女住處樓
下相候，囑潘女返回。潘瑞芬遂於凌晨二時許搭車返家與陳弘文見面，同日凌晨二時
四十分許，丁○○因見潘瑞芬尚未返回「錢櫃ＫＴＶ」店，乃二次以丙○○之行動電
話與潘瑞芬聯絡，第二次通話時因陳弘文手握潘女左手腕欲取走行動電話，潘女脫口
說出「會痛」並傳出哭泣之聲音。丁○○聞之誤以潘瑞芬遭陳弘文毆打，乃與丙○○
駕車前往潘瑞芬住於台北市○○○路租住處樓下之停車場。因戊○○於ＫＴＶ內未見
丁○○二人，遂分別於三時一分四十九秒、三時十三分十八秒以第00000000
號行動電話電丙○○之第0000000000號行動電話查詢之，丁○○於電話中
基於共同傷害之犯意聯絡告以到潘女住處會合見人就打等語。戊○○與甲○○、己○
○三人依指示甫出該ＫＴＶ店門口即遇見依約前來ＫＴＶ會合且知悉潘女住處之乙○
○與其不詳姓名年籍友人綽號「馬蘭」、「黑皮」等成年人。戊○○告以上情後，六
人即共同基於傷害之犯意聯絡，由戊○○、甲○○、己○○分別駕駛自己之汽車，尾
隨乙○○等三人車輛前往台北市○○○路潘女上開租住處停車場支援丁○○。丁○○
先行抵達該停車場適將車停於陳弘文車旁，多次打電話予潘女詢以陳弘文是否還在﹖
汽車車號等，潘瑞芬均不予回答。俟戊○○等人到場與丁○○會合後，戊○○即從其
汽車內取出所有之木製棒球棒一支交付與丁○○，丁○○、乙○○、「馬蘭」即輪流
持該支球棒用力敲打陳弘文ＦＥ－二七二七號自小客車汽車之車身、引擎蓋、車窗、
車燈及車頂天窗（毀損部分業經判決確定）。潘瑞芬聽聞屋外之砸車巨聲，下樓要求
丁○○停止損壞行為，丁○○不從，潘瑞芬為免丁○○與陳弘文間發生衝突，乃逕自
往台北市○○○路方向走去，戊○○見狀將球棒收回放入汽車內。隨後下樓之陳弘文
見其汽車遭丁○○等人砸壞，乃持公寓樓梯間之滅火器一只，損壞丁○○汽車之前擋
風玻璃、前座玻璃。丁○○與乙○○、戊○○、丙○○、甲○○、己○○及「黑皮」
、「馬蘭」見狀，共同基於傷害犯意之聯絡，由丙○○、甲○○、己○○在停車場外
把風，乙○○、「馬蘭」、「黑皮」等人將陳弘文圍住，分別對陳弘文之胸部等處拳
打腳踢，「馬蘭」並奪下其手中之滅火器，以滅火器擊打陳弘文胸腔，致使陳弘文受
有右腋下至右側胸部十三×七公分皮下溢血，右胸擦挫傷多處，右外肘部挫擦傷二處
三‧五×一‧○公分、一‧五×一‧○公分，胸部第七、九肋骨骨折等非致命傷。嗣
「馬蘭」欲再持該滅火器擊打陳弘文，經甲○○、戊○○二人勸阻，始行罷手。斯時
丁○○尾隨潘瑞芬至現場約五十公尺外之中山北路、民族西路地下道出入口，潘瑞芬
向丁○○表示要自行前往公司不願與其同行。丁○○忽見其福特天王星汽車遭陳弘文
損壞，心中大怒，又見陳弘文經乙○○等人圍毆後正面朝上呈大字型橫躺地上，竟另
行單獨頓萌殺人之犯意，明知頭部乃人生存活命之重要器官所在，以拳頭擊打頭部後
，重擊地面，能使人致命，仍跨越陳弘文身體，以手拉起陳弘文衣領及頭部，揮拳毆
打陳弘文之前額，陳弘文頭部被擊打後重擊地面，因而受有右額部四處小挫傷，臚內
（蜘蛛網膜下腔、腦室）出血，當場休克並呈腦死等傷，嗣經送醫急救無效，延至八
十六年四月三十日上午七時四十分許，因頭部外傷臚內出血休克合併肺炎死亡等情。
因而維持第一審論處上訴人丁○○殺人及共同傷害罪刑，論處被告乙○○、戊○○、
甲○○、丙○○、己○○共同傷害罪刑之判決，駁回檢察官及丁○○、乙○○在第二
審之上訴，固非無見。
惟查：原判決援引共同被告戊○○、乙○○之供述為主要判決基礎，認定上訴人丁○
○於陳弘文被圍毆倒地，正面朝上呈大字型橫躺地上後，仍跨越陳弘文身體，以手拉
起陳弘文衣領，揮拳毆打陳弘文前額，陳弘文頭部被擊打後重擊地面，並認陳弘文致
死原因「頭部外傷臚內出血休克合併肺炎死亡」，係因丁○○之毆擊所致等情。但上
訴人丁○○則自始否認有上開犯行，現場目擊證人周金環亦無一語道及丁○○有於陳
弘文被圍毆倒地後，仍予毆擊之事實。而依原判決認定之上開事實，如果無訛，則陳
弘文既係仰躺而被拉起頭部，並被揮拳毆擊前額，致頭部被擊打後重擊地面，竟致臚
內出血，足徵其頭部與地面之撞擊力量甚大。再依卷附照片，案發地點之地面舖有石
磚（一審卷(一)第一六五頁），其為堅硬，按諸常情，其後頭部與地面接觸點應有挫傷
、皮下瘀血或血腫之外傷，但依卷附驗斷書、鑑定書所示，陳弘文後頭部則無外傷之
記載（相驗卷第廿三頁、第卅三頁），原因何在﹖矧據周金環於第一審問：「你是何
時看見有人在打架﹖」，答：「約清晨二、三點鐘，……看見二台車，……看見有人
打死者的車子，……看到當時約有六、七人在場，有一些人在砸車，死者拿著滅火器
在砸車，後一堆人就擁上前去，後來死者的滅火器被搶過去」，問：「一堆人是何指
﹖」，答：「約有四、五人，另有一人去追女的，女的又走回來，他們走後我就快下
來看死者是否還活著，之前我已先打電話報警了，我下來時警察也來了」，問：「四
、五個人中有無拿棒子﹖」，答：「有，我見到有人拿鐵棒，有人將滅火器搶下砸向
死者，滅火器是小型的，提的」，問：「你看見棒子是何用﹖」答：「之前是用來打
車子」（一審卷(一)第一五九頁反面、第一六○頁）。共同被告甲○○供稱：我見陳弘
文被圍毆倒地後就走了（相驗卷第廿五頁），我要走時看到陳是蹲著雙手護頭（一審
卷(一)第一三九頁反面）。參諸台灣高等法院檢察署八十六年十月二日檢英醫字第九八
二四號函亦稱：「陳弘文受毆致死命案，有關頭部外傷及臚內出血係因鈍傷而來，在
群毆過程中，棍棒、拳頭均可產生鈍傷，但以球棒較易發生嚴重後果」等語（一審卷
(一)第一七八頁）綜合而觀，陳弘文之臚內出血傷害，究係因於被告乙○○等人之以球
棒圍毆﹖抑因上訴人丁○○之單獨以拳頭予以毆擊所肇致，亦非無疑，實情究何﹖原
審未深入詳予查明，細心勾稽，遽行判決，自不足以昭折服，檢察官及丁○○上訴意
旨均指摘原判決違法，非無理由，此部分應認有發回更審之原因。關於丁○○傷害部
分，雖屬刑事訴訟法第三百七十六條第一款之案件，原判決復認其此部分與被告乙○
○等應成立共同正犯，則原審審理結果，如認陳弘文之致死原因臚內出血之傷害係因
被告乙○○等人之圍毆所造成，丁○○此部分即與乙○○等有共同之利害關係。矧原
判決既認丁○○先有傷害之犯意，嗣見陳弘文砸毀其汽車後，即起意殺人，則其毆擊
陳弘文之犯意既相一貫，其其後之殺人犯意究為原傷害犯意之昇高，僅應成立殺人罪
﹖抑應就其前段行為，另論以一傷害罪，亦值研究，此部分應併予發回，附此明。
據上論結，應依刑事訴訟法第三百九十七條、第四百零一條，判決如主文。
中      華      民      國    八十七    年     十一     月     十八     日
                              最高法院刑事第三庭
                                  審判長法官  莊  來  成
                                        法官  謝  俊  雄
                                        法官  白  文  漳
                                        法官  蘇  振  堂
                                        法官  羅  一  宇
      右正本證明與原本無異
                                              書  記  官
中      華      民      國    八十七    年     十一     月    二十四    日
